臺灣高等法院高雄分院刑事判決       100年度選上訴字第44號
上  訴  人
即  被  告  許順庭
指定辯護人  陳聰敏律師
上列被告違反公職人員選舉罷免法案件，不服臺灣高雄地方法院
100 年度選訴字第21號中華民國100 年5 月31日第一審判決（起
訴案號：臺灣高雄地方法院檢察署99年度選偵字第206 號，併案
案號：同署99年度選偵字第294 號），提起上訴，本院判決如下
：
     主  文
原判決關於許順庭部分撤銷。
許順庭共同犯公職人員選舉罷免法第九十九條第一項之交付賄賂
罪，累犯，處有期徒刑年捌月，褫奪公權伍年。扣案預備交付
之賄賂新臺幣萬捌仟佰元沒收；扣案交付及預備交付之賄賂
新臺幣貳仟伍佰元沒收；未扣案交付及預備交付之賄賂新臺幣壹
仟伍佰元沒收；未扣案交付之賄賂新臺幣伍佰元，與陳建周、盧
鴻俊連帶沒收；未扣案預備交付之賄賂新臺幣貳仟元，與陳建周
、盧鴻俊、王仁連帶沒收。
    事  實
一、許順庭曾於民國84年間因煙毒、麻藥案件，經本院84年度上
    訴字第2051號判決分別處有期徒刑3 年2 月、有期徒刑4 月
    ，並定應執行有期徒刑3 年4 月確定。又於84年間，另犯煙
    毒案件，經原審法院85年度訴字第2101號判決處有期徒刑3
    年4 月確定。上開所示之刑經接續執行，刑期自85年2 月24
    日起算，嗣於88年2 月1 日因縮刑假釋出監付保護管束，其
    後假釋經撤銷，所餘殘刑3 年6 月17日，於95年1 月19日執
    行完畢。緣蔡武宏參加99年11月27日舉辦之高雄市議會第1
    屆議員選舉並登記為第10選區（包括高雄市前鎮區、小港區
    ）第3 號候選人，許順庭則為蔡武宏之助理。許順庭為使蔡
    武宏順利當選該區議員，竟基於對於有投票權之人，行求期
    約、交付賄賂而約其投票權為一定行使，及預備對有投票權
    人，交付賄賂而約其為投票權一定行使之接續犯意，先後為
    下列行為：
  (一)許順庭於99年11月中旬某日，在高雄市○○區○○街10號黃
    文志住處前，經詢問黃文志而得悉其家中具投票權者有三人
    。約一星期後，許順庭基於交付賄賂及預備交付賄賂之犯意
    ，在上開黃文志住處附近，以每票新臺幣（下同）500 元之
    代價，交付1,500 元予黃文志（起訴書誤載為2,000 元）。
    其中500 元係作為對黃文志行賄之對價，要求黃文志於99年
    11月27日高雄市議會第1 屆議員選舉第10選區選舉時，將其
    選票投予蔡武宏。其餘1,000 元則運用其影響力，使其戶內
    其他2 名不知情之選民將選票投予蔡武宏。而黃文志知悉許
    順庭交付之上開款項，係行賄之金錢，乃賄選之對價，對於
    許順庭行賄之目的已有認識，仍與其達成意思合致，基於投
    票受賄之犯意及與許順庭共同基於預備交付賄賂之犯意聯絡
    ，默示同意收受賄款（黃文志所涉投票受賄罪，業經檢察官
    為緩起訴處分確定在案）。但黃文志尚未將1,000 元賄賂分
    別轉交予其他2 名不知情之有投票權人，許順庭即於99年11
    月25日，經警循線查悉上情。許順庭就黃文志尚未轉交之賄
    款1,000 元部分僅止於預備犯之階段。
  (二)許順庭於99年11月中旬某日，前往高雄市小港區○○○路48
    之2 號許秀香住處，基於行求賄賂之犯意，向許秀香詢問其
    家中具有投票權之人數，並表示以一票500 元之代價賄選，
    要求許秀香於99年11月27日高雄市議會第1 屆議員選舉第10
    選區選舉時，將其選票投予蔡武宏。許順庭向許秀香表明行
    求賄賂之意，惟因許秀香拒絕告知，許順庭旋即離去。許順
    庭此部分僅止於行求之階段。
  (三)許順庭復與盧鴻俊、陳建周共同基於交付賄賂及預備交付賄
    賂之犯意聯絡( 盧鴻俊、陳建周由原審法院另案審理中) ，
    於99年11月22日某時，在高雄市○○區○○里○○○路36號
    綽號「阿牙」之黃志宏（另經檢察官為不起訴處分）住處泡
    茶時，許順庭將5,000 元交付予陳建周，並推由盧鴻俊、陳
    建周2 人前往王仁、洪雅麒住處交付賄款。盧鴻俊遂於99年
    11月22日下午2 時許，騎機車搭載陳建周至高雄市○○區○
    ○里○○○路33之2 號王仁住處。依許順庭之指示，以每票
    500 元之代價，當場交付2,500 元予王仁收受。其中500 元
    係作為對王仁行賄之對價，要求王仁於99年11月27日高雄市
    議會第1 屆議員選舉第10選區選舉時，將其選票投予蔡武宏
    。其餘2,000 元則運用其影響力，使其戶內其他4 名選民將
    選票投予蔡武宏。而王仁知悉許順庭交付之上開款項，係行
    賄之金錢，乃賄選之對價，對於許順庭行賄之目的已有認識
    ，仍與其達成意思合致，基於投票受賄之犯意及與許順庭、
    陳建周、盧鴻俊共同基於交付賄賂之犯意聯絡，默示同意收
    受賄款並轉交賄款予戶內其他4 名有投票權人（王仁所涉投
    票受賄罪，業經檢察官為職權不起訴處分確定在案）。
  (四)盧鴻俊、陳建周依許順庭之指示，於99年11月22日下午2 時
    許，共同基於交付賄賂及預備交付賄賂之犯意聯絡，由盧鴻
    俊騎機車搭載陳建周至高雄市○○區○○里○○○路29號洪
    雅麒住處。依許順庭之指示，以每票500 元之代價，當場交
    付2,500 元予洪雅麒收受。其中500 元係作為對洪雅麒行賄
    之對價，要求洪雅麒於99年11月27日高雄市議會第1 屆議員
    選舉第10選區選舉時，將其選票投予蔡武宏。其餘2,000 元
    則運用其影響力，使其家人中其他4 名不知情之選民將選票
    投予蔡武宏。而洪雅麒知悉許順庭交付之上開款項，係行賄
    之金錢，乃賄選之對價，對於許順庭行賄之目的已有認識，
    仍與其達成意思合致，基於投票受賄之犯意及與許順庭、陳
    建周、盧鴻俊共同基於預備交付賄賂之犯意聯絡，默示同意
    收受賄款（洪雅麒所涉投票受賄罪，業經檢察官為職權不起
    訴處分確定在案）。但洪雅麒尚未將2,000 元賄賂分別轉交
    予其他4 名不知情之有投票權人，許順庭即於99年11月25日
    ，經警循線查悉上情。許順庭就洪雅麒尚未轉交之賄款2000
    元部分僅止於預備犯之階段。嗣為警分別循線查獲，並於99
    年11月25日晚間，在許順庭位於高雄市○○區○○里○○路
    38號之住處，扣得其預備行賄所用之現金共新臺幣（下同）
    38,300元（面額1,000 元之紙鈔37張、500 元之紙鈔1 張、
    100 元之紙鈔8 張），另據洪雅麒繳回其所收受之賄款
    2,500 元扣案。
二、案經法務部調查局高雄市調查處、高雄市政府警察局移送、
    高雄市政府警察局小港分局報告臺灣高雄地方法院檢察署檢
    察官偵查起訴及移送併辦。
    理  由
一、證據能力部分：
  (一)按被告以外之人於審判外之言詞或書面陳述，除法律有規定
    者外，不得作為證據，刑事訴訟法第159 條第1 項定有明文
    。本件公訴人提出證人黃志宏、黃文志於警詢中所為陳述，
    係被告以外之人於審判外所為之陳述，經查無傳聞法則例外
    之適用，復據被告許順庭及其辯護人於本院審理時爭執其證
    據能力，應認無證據能力。
  (二)按被告以外之人（包括證人、鑑定人、告訴人、被害人及共
    同被告等）於檢察事務官、司法警察官或司法警察調查中所
    為之陳述，與審判中不符時，其先前之陳述具有較可信之特
    別情況，且為證明犯罪事實存否所必要者，得為證據，刑事
    訴訟法第159 條之2 定有明文。次按所稱「具有可信之特別
    情況」係屬於證據能力之要件，法院應比較其前後陳述時之
    外在環境及情況，以判斷何者較為可信，例如：陳述時有無
    其他訴訟關係人在場，陳述時之心理狀況、有無受到強暴、
    脅迫、詐欺、利誘等外力之干擾，法院辦理刑事訴訟案件應
    行注意事項第90條亦有明文。證人許秀香、陳建周分別於調
    查局、警詢中所為之陳述，與其2 人分別於原審、本院審理
    中之陳述不符( 詳如後述) ，本院審酌上開調查局及警詢筆
    錄既出於證人許秀香、陳建周之自由意識，並無受到強暴、
    脅迫、詐欺、利誘等外力之干擾，且其陳述時，被告許順庭
    並未在場，證人心理上未受干預，較無人情施壓或干擾，其
    證詞受污染之可能性較低，準此，證人許秀香、陳建周在自
    由意識未受誘導或干擾之情形下，分別於調查局、警詢中所
    為之陳述，客觀上應具有較可信之特別情況，且為證明被告
    許順庭犯罪事實存否所必要，依上揭規定，證人許秀香、陳
    建周於調查局、警詢中之證言自具有證據能力。
  (三)證人黃文志、許秀香、王仁、洪雅麒、盧鴻俊、陳建周、黃
    志宏於檢察官偵查中所為之陳述，已依法具結，卷內並無任
    何證據顯示檢察官在偵查時有不法取供之情形，被告及其辯
    護人亦未釋明上開陳述有顯不可信之情況，依刑事訴訟法第
    159 條之1 第2 項規定，上開證人於偵查中之證言具有證據
    能力。
  (四)被告以外之人於審判外之陳述，雖不符刑事訴訟法第159 條
    之1 至之4 之規定，然經當事人於審判程序同意作為證據，
    法院審酌該言詞陳述或書面陳述作成時之情況，認為適當者
    ，亦得為證據，刑事訴訟法第159 條之5 第1 項定有明文。
    本判決後開引用其他具有傳聞證據性質之證據資料，已經檢
    察官、被告許順庭及其辯護人於審理期日同意作為證據使用
    ，該等證據縱無刑事訴. 訟法第159 條之1 至第159 條之4
    或其他傳聞法則例外之情形，惟經本院審酌該等證據作成之
    情況，既無違法取得情事，復無證明力明顯過低等情形，以
    之供做法院判斷事實之依據亦屬適當，認為均有證據能力，
    得為證據。
二、訊據被告許順庭矢口否認有前揭行求、賄選、預備賄選之犯
    行，辯稱：我於99年2 、3 月間曾給黃文志1,300 元，因為
    他剛出獄，身上沒錢，叫我支援他一下，與選舉並無關係，
    選舉期間我沒有拿錢給黃文志；許秀香的妹妹許梅香是我同
    學，我是去找許梅香，請她支持3 號蔡武宏，但許秀香說她
    不在，我就走了，我沒有跟許秀香談選舉的事；我拿給陳建
    周5,000 元，是因為他在99年出獄後借住我家，所以他拿
    15,000元給我付電費及第四台的費用，我付了1 萬元，剩下
    5, 000元還他，我沒有向王仁、洪雅麒買票云云。經查：
  (一)事實一之(一)部分
    1.被告許順庭於本件市議員選舉日前約10餘日，在黃文志住
      處前，拜託黃文志於選舉時投票予蔡武宏，並問得黃文志
      家中具投票權者有三人，被告許順庭嗣於選舉日前一週，
      在黃文志住處附近，交付金錢予黃文志等情，業據證人黃
      文志於偵查中陳述綦詳( 偵二卷第70-72 頁反面) 。證人
      黃文志於原審復具結證稱：「他( 指被告許順庭) 拿了
      1,500 元給我」、「他( 指被告許順庭) 只有問我家中有
      幾票，我答稱3 票，然後他就走了」、「( 審判長問：你
      於偵訊時稱選舉前10幾天，被告許順庭有拜託你，詢問該
      次投票有無支持何候選人，你稱沒有，其便叫你投票給3
      號蔡武宏，你答稱好，是否如此?)是。」等語甚明( 原審
      卷第92、93、96頁) 。
    2.被告許順庭於原審及本院雖坦承曾給付證人黃文志金錢，
      惟否認與選舉有關，並辯稱：我於99 年2、3 月間曾給黃
      文志1,300 元，因為他剛出獄，身上沒錢，我支援他生活
      費云云，但被告許順庭於原審對證人黃文志進行詰問時，
      卻稱：「你之前跟我拿1,300 元是否係因你之前在中鋼代
      工時，曾拿錢給我？」（原審卷第97頁），所述不一，已
      難採信。參以被告許順庭於原審自承其於99年間工作較少
      ，收入不穩定，甚至連代收其女兒結婚之禮金20萬元亦充
      作己用而未予歸還，其與證人黃文志於最近10幾年少有往
      來等情（原審卷第150 頁）。衡諸常情，被告許順庭經濟
      狀況並非寬裕，且與證人黃文志約10餘年少有往來，應無
      可能無端供應千餘元之生活費予證人黃文志之理。被告許
      順庭前揭所辯，及證人黃文志於原審附和稱：當時我剛出
      獄，生活很難過，我開口向許順庭要錢云云( 原審卷第93
      頁) ，核與常理有違，均不足採信。
    3.至於證人黃文志於偵查及原審，就被告許順庭所給付之金
      錢數額，先於偵查中供稱2,000 元，再於原審供稱1,500
      元，嗣又改稱1,000 多元，繼又配合被告許順庭提問而再
      度改稱為「1,300 元」（原審卷第92-94 頁），前後不一
      。本院參酌被告許順庭向本件其餘證人行賄之款項均係一
      票500 元( 詳如後述) ，則其對證人黃文志行賄之標準應
      無特別不一致之理，仍應以一票500 元計算。而證人黃文
      志、其妻黎垂陽、表弟蘇國能，均設籍在小港區，為有投
      票權人之事實，已經證人黃文志陳述明確，並有戶籍資料
      查詢結果附卷可稽( 偵二卷第97-99 頁) ，故被告許順庭
      向證人黃文志行賄之款項應係3 票1,500 元。證人黃文志
      於偵查及原審雖均否認被告許順庭所交付之款項與選舉無
      關，惟證人黃文志此部分證詞，與常理有違，不足採信，
      已如前述，該1,500 元應係被告許順庭向證人黃文志買票
      之對價。且證人黃文志於檢察官偵查中就其投票受賄犯行
      ，業已認罪，並經檢察官為緩起訴處分確定在案，有臺灣
      高雄地方法院檢察署100 年度選偵字第84號緩起訴處分書
      在卷可參( 偵二卷第71頁，本院卷第119 頁) 。足見被告
      許順庭係以1,500 元向證人黃文志賄選3 票，應可認定。
    4.證人黃文志向被告許順庭收取1,500 元後，其中1,000 元
      並未轉交其妻黎垂陽，其表弟蘇國能亦未返家投票等事實
      ，業據證人黃文志於偵查中陳述詳實，並經同案被告黎垂
      陽於偵查中供明( 偵二卷第71頁、第72頁反面) 。證人黃
      文志於被告許順庭將欲交予黎垂陽、蘇國能之賄款各500
      元交付其持有時，證人黃文志對於被告許順庭行賄之目的
      已有認識，仍予以收受，顯然證人黃文志與被告許順庭已
      達成意思合致，與許順庭共同基於預備交付賄賂之犯意聯
      絡，默示同意收受賄款，但黃文志尚未將1,000 元賄賂分
      別轉交予黎垂陽、蘇國能，被告許順庭即於99年11月25日
      為警查獲，故被告許順庭就黃文志尚未轉交之賄款1,000
      元部分僅止於預備犯之階段。被告許順庭否認為賄選而交
      付賄款1,500 元予黃文志，尚難採信。
  (二)事實一之(二)部分
    1.被告許順庭於事實一之(二)所示時地，確曾向許秀香探問其
      家中有投票權之人數，並表示以一票500 元之代價賄選，
      惟許秀香拒絕告知等事實，業據證人許秀香於原審指證明
      確( 原審卷第90頁) 。雖證人許秀香於原審另證述：許順
      庭沒有要求我投給幾號，我不知道他是幫誰買票云云( 原
      審卷第91頁) 。惟證人許秀香於偵查中已具結證述：許順
      庭問我有幾票，並要我投給3 號等語甚明( 偵一卷第27、
      28、115 頁) 。參以證人許秀香於調查局訊問時指陳：許
      順庭來我家的時候，告訴我，他是幫登記3 號的市議員候
      選人蔡武宏助選，以一票500 元的代價向我賄選，拜託我
      票投3 號蔡武宏等語甚詳( 偵一卷第26頁) 。足見證人許
      秀香於原審所述許順庭沒有要求我投給幾號云云，以及於
      偵查中所述許順庭沒有說每票500 元的事情云云( 偵一卷
      第115 頁) ，均屬避重就輕之詞，應以其於調查中所述較
      屬可信。
    2.被告許順庭坦承曾為幫蔡武宏助選而前往證人許秀香住處
      拉票，惟辯以：我是去找許秀香的妹妹許梅香，請她支持
      3 號蔡武宏，但許秀香說她不在，我就走了，我沒有跟許
      秀香談選舉的事云云。然而，被告許順庭既然因選舉而前
      往證人許秀香住處拉票，縱令其目的係尋求許梅香之支持
      ，雖許梅香不在家，僅許秀香在家，按諸常理，被告許順
      庭應無可能未向許秀香拉票即逕自離開之理。被告許順庭
      所辯其與許秀香沒有談選舉之事云云，悖於常情，委無可
      採。又證人許秀香所述被告許順庭以一票500 元向其賄選
      等情，核與被告許順庭向證人王仁、洪雅麒賄選之條件相
      符( 詳如後述) ，應屬真實可信。又證人許秀香設籍在小
      港區，為有投票權人，有戶籍資料查詢結果可參( 偵二卷
      第52頁)。
    3.綜上事證，被告許順庭曾向證人許秀香探詢其家中有投票
      權之人數，因許秀香拒絕告知，故被告許順庭並未交付賄
      款予許秀香，但被告許順庭已向證人許秀香表明一票500
      元請其票投予3 號蔡武宏，應可認定。從而，被告許順庭
      已向許秀香表明行求賄賂之意，其賄選行為應屬行求階段
      ，已堪認定。被告許順庭否認因選舉而向證人許秀香行賄
      ，殊無可採。
  (三)事實一之(三)、(四)部分
    1.被告許順庭固坦承有於99年11月22日，在黃志宏上址住處
      ，交付5,000 元予陳建周等情，但否認該款與選舉有關。
      惟證人陳建周於警詢中已供述：「我是有接受許順庭拜託
      ，叫我拿錢給『安琪』( 指洪雅麒) 及我叔叔王仁，我有
      跟『安琪』說是許順庭叫我拿錢來給他，叫他投票給市議
      員候選人第3 號蔡武宏，我拿錢給叔叔王仁的時候，我問
      他說你是否知道這是要做什麼的，他回答：『我知道是許
      順庭要你拿錢給我的』」、「約於本月21日左右( 詳細時
      間我不太記得) 。在我朋友「阿牙」』家裡拿5,000 元給
      我。要我給『安琪』2,500 元、給王仁2,500 元。並跟我
      說將錢交給他們，要他們投票給3 號蔡武宏。」、「21日
      下午我一拿到5000元之後就到我叔叔家給叔叔王仁。給完
      我叔叔後就又拿去給『安琪』了。都是由盧鴻俊騎機車載
      我送到他們家交給他們的。」、「許順庭只有跟我說『安
      琪』家裡有5 票，沒有跟我說王仁家有幾票。我拿錢去給
      『安琪』有問她說家裡有幾票，她回答5 票。每1 票是
      500 元。」等語甚明( 偵三卷第57頁及反面) ，其於偵查
      中經具結後亦為相同之證詞( 偵三卷第57-60 頁) 。證人
      盧鴻俊於偵查中及原審亦證稱：在黃志宏家泡茶時，許順
      庭有拿5,000 元給陳建周，我於11月22日有載陳建州去找
      王仁、洪雅麒，並看到陳建州拿錢給洪雅麒，我有聽到陳
      建州跟洪雅麒說，選舉快到了，請支持3 號市議員候選人
      蔡武宏等語（偵三卷第52頁及反面，原審卷第102-106 頁
      ）。另證人黃志宏於偵查中亦具結證述：99年11月21日或
      22日在我家泡茶時，許順庭有拿錢給陳建周，我不知道是
      多少錢，但應該是買票的錢，聊天時，都會聽到陳建周及
      許順庭要幫蔡武宏拉票，有時也會聽到他們提及買票的事
      ，但買票的細節，我不清楚等語( 偵三卷第64頁及反面)
      。
    2.證人王仁於偵查中已證稱：「陳建周有拿2,500 元給我，
      陳建周沒有說什麼，但我知道這個錢是許順庭要給我的，
      當天陳建周有告訴我，拿錢給我的事不能說，因為我知道
      這是要幫蔡武宏買票的錢。」、「許順庭曾對我說他要支
      持蔡武宏，我平常也知道許順庭平日有在幫蔡武宏賄選，
      有聽過相關的傳聞，所以當陳建周拿2,500 元過來，說是
      許順庭要轉交時，我就知道這是要買票的錢，要投給蔡武
      宏，當天還有另一名男性一起來，他站在門外。」等語（
      偵三卷第67頁反面），其於原審亦到庭證述：陳建周拿
      2,500 元給我，我家在那個選區有5 票，陳建周拿錢給我
      時向我表示投票給3 號等語( 原審卷第101 頁) ，雖證人
      王仁於原審改稱：陳建周跟我說錢是蔡武宏拿出來的，我
      跟許順庭沒有接觸過云云( 原審卷第98、100 頁) ，惟其
      此部分證詞核與其先前於偵查中之陳述及證人陳建周前開
      證詞不符，應係事後迴護被告許順庭之詞，並無可採。又
      證人王仁及其妻王張菊、長子王茂雄、次子王茂榮、長女
      王素鈴等共5 人設籍在小港區，為有投票權人之事實，有
      戶籍資料查詢結果在卷足憑( 本院卷第121 、122 頁) 。
      準此，被告許順庭指示陳建周、盧鴻俊2 人以一票500 元
      ，5 票共2,500 元之代價向證人王仁賄選，已可認定。且
      證人王仁於檢察官偵查中就其投票受賄犯行，業已認罪，
      並經檢察官為職權不起訴處分確定在案，有臺灣高雄地方
      法院檢察署99年度選偵字第294 號不起訴處分書在卷可參
       (偵五卷第18頁反面、第19頁) 。被告許順庭否認向證人
      王仁行賄，實無可信。又證人王仁於被告許順庭託陳建周
      轉交欲交予其妻及兒女之賄款2,000 元時，證人王仁對於
      被告許順庭行賄之目的已有認識，仍予以收受，顯然證人
      王仁與被告許順庭已達成意思合致，而與許順庭、陳建周
      、盧鴻俊共同基於交付賄賂之犯意聯絡，默示同意收受賄
      款，該款未經證人王仁繳回檢警單位，應認為證人王仁業
      已交付賄賂予其妻及兒女。
    3.另證人洪雅麒於偵查中證稱：有一天下午，陳建周、盧鴻
      俊2 人來我家拜託，叫我投票給蔡武宏3 號，陳建周給我
      現金5,000 元，表示1 票1 千元（應為2,500 元、1票500
      元之誤），據我所知，錢是從許順庭那裡來的，因為我跟
      許順庭有認識，我從許順庭那裡得知這個錢是許順庭拿給
      陳建周，要陳建周拿給我的等語（偵三卷第44頁及反面）
      。證人洪雅麒所述：陳建周交付其5,000 元，1 票1 千元
      云云，核與證人陳建周前開所述：交付洪雅麒2,500 元，
      洪雅麒家5 票等語不符，且與被告許順庭對本件其他選民
      之賄選條件1 票500 元不同。參以證人洪雅麒於案發後係
      向警方繳回2,500 元，有扣押物品目錄表可按( 偵四卷第
      24頁反面) 。故證人洪雅麒所述金額應屬有誤，應以證人
      陳建周之證詞較可採信，因認被告許順庭係交付2,500 元
      向證人洪雅麒賄選5 票。再證人洪雅麒及其婆婆林洪貴美
      、長子林哲緯、次子林哲民、媳婦蔡宜庭等5 人均設籍在
      小港區，為有投票權人之事實，有戶籍資料查詢結果在卷
      足憑( 本院卷第123-130 頁) 。故被告許順庭指示陳建周
      、盧鴻俊2 人以1 票500 元，5 票共2,500 元之代價向證
      人洪雅麒賄選，已可認定。且證人洪雅麒於檢察官偵查中
      就其投票受賄犯行，業已認罪，並經檢察官為職權不起訴
      處分確定在案，有臺灣高雄地方法院檢察署99年度選偵字
      第294 號不起訴處分書在卷可參( 偵五卷第18頁反面、第
      19頁) 。被告許順庭否認為賄選而交付賄款2,500 元予洪
      雅麒，毫無可信。又證人洪雅麒於案發後，將賄款2,500
      元繳回警方扣案，可見該2,000 元尚未轉交予其他4 名家
      人。而證人洪雅麒於被告許順庭託陳建周將欲交予其他4
      名家人之賄款共2,000 元交付其持有時，證人洪雅麒對於
      被告許順庭行賄之目的已有認識，仍予以收受，顯然證人
      洪雅麒與被告許順庭已達成意思合致，與許順庭、陳建周
      、盧鴻俊共同基於預備交付賄賂之犯意聯絡，默示同意收
      受賄款，但洪雅麒尚未將2,000 元賄賂分別轉交予其他4
      名家人，被告許順庭即於99年11月25日為警查獲，故被告
      許順庭就洪雅麒尚未轉交之賄款2,000 元部分僅止於預備
      犯之階段。
    4.綜上證據，被告許順庭向王仁、洪雅麒交付賄款之事證已
      臻明確。證人陳建周於本院審理中改稱：許順庭給我的
      5,000 元是我借住許順庭家，繳完水電費後剩下的錢，其
      中2,500 元我還給洪雅麒，因為我有欠洪雅麒錢，其餘
      2,500 元給我叔叔王仁，因為王仁沒有工作，我給他生活
      費云云( 本院卷第106 頁) ；證人盧鴻俊於原審另稱：許
      順庭拿5,000 元給陳建周是要他還給洪雅麒，因為陳建周
      欠洪雅麒1 萬元，陳建周有拿5,000 元還給洪雅麒云云(
      原審卷第104 、106 頁) ；均核與前開事證不符，應係為
      被告許順庭串卸之詞，一無可信。
  (四)此外，並有被告許順庭供預備交付之賄款38,300元扣案可稽
    。本件事證明確，被告許順庭犯行洵堪認定。
三、論罪科刑：
  (一)按投票行賄罪之處罰分別規定於刑法第144 條及公職人員選
    舉罷免法第99條第1 項，而本件高雄市議會第1 屆議員選舉
    ，係公職人員選舉罷免法第2 條所規定之地方公職人員選舉
    ，是公職人員選舉罷免法第99條第1 項自屬刑法第144 條之
    特別法，依特別法優於普通法之規定，應優先適用公職人員
    選舉罷免法。
  (二)按公職人員選舉罷免法第99條第1 項之投票行賄罪，以對於
    有投票權之人，行求、期約或交付賄賂或其他不正利益，而
    約其不行使投票權或為一定之行使者，為其構成要件。行求
    、期約、交付行為，係屬階段行為，已進行至高階層次者，
    即依吸收關係就所達成之高階行為論罪，但如有將進而未至
    之階段，則應就所已進行之階段論罪。而行求賄賂階段，屬
    行賄者單方意思表示行為，不以相對人允諾為必要；而期約
    賄選階段，係以行賄者與受賄者雙方，彼此間相互對立之意
    思，經合致而成立之犯罪，屬於對向犯之一種。從而必須能
    證明渠等之間，對於行賄、受賄之意思，已相合致，方足以
    論罪科刑；而交付賄賂階段，則以行賄者已實行交付賄賂之
    行為，一經交付賄賂，罪即成立，雖不以收受者確已承諾或
    進而為一定投票權之行使為必要，但仍以收受者確已收受賄
    賂，且有受賄意思者為限（參最高法院98年度台上字第714
    、4795、7877號判決）。申言之，公職人員選舉罷免法第99
    條第1 項之投票行賄罪，其行求、期約、交付行為，係屬階
    段行為，經過行求、期約而交付賄賂或不正利益者，應依交
    付行為處斷；又所謂行求賄選階段，係指行賄者單方意思表
    示行為，不以相對人允諾為必要；而交付賄選階段，則除行
    賄者有實施交付賄賂行為外，因對收受賄賂者，刑法第143
    條有投票受賄罪之處罰規定，二者乃必要共犯中之對向犯，
    以二個以上之行為者，彼此相互對立之意思經合致而成立犯
    罪，雖不以收受者確已承諾，或進而為一定投票權之行使為
    必要，仍須於行賄人交付賄賂或其他不正利益時，受交付之
    相對人對其交付之目的已然認識而予收受，其交付賄賂或其
    他不正利益之犯行始克成立，行賄者始成立交付賄賂罪，否
    則尚屬期約或行求之階段（參最高法院93年度台上字第2672
    號判決）。次按刑法上之預備犯，係以已否著手於犯罪行為
    之實行為判斷標準。所謂已著手於犯罪行為之實行，係指對
    於構成犯罪要件之行為，已開始實行者而言，若於著手此項
    要件行為以前之準備行動，係屬預備行為。又公職人員選舉
    罷免法第99條第2 項處罰預備犯，其立法理由以為徹底杜絕
    賄選，預備犯亦應處罰（參最高法院95年度台上字第4608號
    判決）。
  (三)核被告許順庭對黃文志、洪雅麒、王仁及其另4 名有投票權
    人之家人交付賄賂而約其投票權為一定行使之行為，均係犯
    公職人員選舉罷免法第99條第1 項之對於有投票權之人，交
    付賄賂，而約其投票權為一定之行使罪；其行求之低度行為
    ，為高度之交付賄賂行為所吸收，不另論罪。被告許順庭對
    於許秀香部分，僅達行求賄賂階段，係犯公職人員選舉罷免
    法第99條第1 項之對於有投票權人行求賄賂罪。另被告許順
    庭交付黃文志1,500 元賄款（包括給黃文志之上開500 元）
    之同時，請其轉知及轉交賄款各500 元予其妻及表弟；被告
    許順庭交付洪雅麒2,500 元賄款（包括給洪雅麒之上開500
    元）之同時，並請其轉知及轉交賄款各500 元予其婆婆、媳
    婦、2 名兒子等4 人；均因黃文志、洪雅麒，未著手轉知及
    轉交予其有投票權之家人，應認被告許順庭就上開部分，尚
    屬預備階段；故上開部分被告許順庭應係犯公職人員選舉罷
    免法第99條第2 項之預備對於有投票權之人，交付賄賂，而
    約其投票權為一定之行使罪（即預備交付賄賂罪）。檢察官
    起訴書雖未論及上述被告許順庭預備交付賄賂之部分，及檢
    察官請求併案審理部分( 即事實一之(三)、(四)部分) ，均與起
    訴經本院論罪科刑之投票交付賄賂部分，具單純一罪關係，
    本院自得併予審究。
  (四)按共同正犯之成立，祇須具有犯意之聯絡，行為之分擔，既
    不問犯罪動機起於何人，亦不必每一階段犯行，均經參與。
    再共同正犯間，非僅就其自己實施之行為負其責任，並在犯
    意聯絡之範圍內，對於他共同正犯所實施之行為，亦應同負
    全部責任（參最高法院34年度上字第862 號、32年度上字19
    05號、91年度台上字第50號判例）。查被告許順庭就黃文
    志預備交付賄賂予其有投票權之妻、表弟，但尚未交付部分
    ，被告許順庭與黃文志間有犯意聯絡及行為分擔，應論以共
    同正犯。被告許順庭就其委託陳建周、盧鴻俊轉交王仁、
    洪雅麒各500 元賄款部分，被告許順庭與陳建周、盧鴻俊間
    有犯意聯絡及行為分擔，應論以共同正犯。被告許順庭就
    其委託陳建周、盧鴻俊交付王仁賂款2,000 元，由王仁交付
    其有投票權之家人4 人部分，被告許順庭與陳建周、盧鴻俊
    、王仁間，有犯意聯絡及行為分擔，應論以共同正犯。被
    告許順庭就其委託陳建周、盧鴻俊交付洪雅麒賂款2,000 元
    ，預備交付賄賂予其有投票權之家人4 人，但尚未交付部分
    ，被告許順庭與陳建周、盧鴻俊、洪雅麒間，有犯意聯絡及
    行為分擔，應論以共同正犯。
  (五)按刑法業於94年2 月2 日修正公布，95年7 月1 日施行，刪
    除連續犯規定之同時，對於合乎接續犯或包括一罪之情形，
    為避免刑罰之過度評價，已於立法理由說明委由實務以補充
    解釋之方式，發展接續犯之概念，以限縮數罪併罰之範圍。
    而多次投票行賄行為，在刑法刪除連續犯規定之前，通說係
    論以連續犯。鑑於公職人員選舉，其前、後屆及不同公職之
    間，均相區隔，選舉區亦已特定，以候選人實行賄選為例，
    通常係以該次選舉當選為目的。是於刪除連續犯規定後，苟
    行為人主觀上基於單一之犯意，以數個舉動接續進行，而侵
    害同一法益，在時間、空間上有密切關係，依一般社會健全
    觀念，難以強行分開，在刑法評價上，以視為數個舉動之接
    續實行，合為包括之一行為予以評價，較為合理，於此情形
    ，即得依接續犯論以包括之一罪。否則，如係分別起意，則
    仍依數罪併合處罰，方符立法本旨（最高法院99年6 月29日
    99年度第5 次刑事庭會議決議意旨參照）。另按公職人員選
    舉罷免法第99條第1 項及第2 項所稱之預備、行求、期約、
    交付賄賂，係投票行賄罪之階段行為，其中最高度之交付賄
    賂行為，在法律概念上，本可吸收較低度之預備、行求、期
    約賄賂行為，故在同一次選舉中，行賄者為達成使特定候選
    人當選之目的，基於投票行賄之犯意，於密接之時地向多位
    有投票權之人行賄，多次賄選行為，其行為階段縱有預備或
    行求、期約、交付之不同，只要有一次達到交付之階段，即
    應依接續犯論以交付賄賂或不正利益之一罪。被告許順庭上
    開犯行，雖同時觸犯公職人員選舉罷免法第99條第1 項投票
    行求、交付賄賂罪及同條第2 項預備交付賄賂之罪名，然因
    所侵害者僅為一國家法益，並未侵害數法益，應僅成立單純
    一罪，僅論以共同交付賄賂罪一罪。
  (六)查被告許順庭曾於84年間因煙毒、麻藥案件，經本院84年度
    上訴字第2051號判決分別處有期徒刑3 年2 月、有期徒刑4
    月，並定應執行有期徒刑3 年4 月確定；又於84年間，另犯
    煙毒案件，經原審法院85年度訴字第2101號判決處有期徒刑
    3 年4 月確定；上開所示之刑經接續執行，刑期自85年2 月
    24日起算，嗣於88年2 月1 日因縮刑假釋出監付保護管束，
    其後假釋經撤銷，所餘殘刑3 年6 月17日，於95年1 月19日
    執行完畢等情，有臺灣高等法院被告前案紀錄表各1 份在卷
    可按，其為受徒刑之執行完畢，5 年以內因故意而再犯本件
    有期徒刑以上之罪，應依累犯之規定，加重其刑。
四、被告許順庭犯罪事證明確，原審據以論罪科刑，固非無見。
    惟查：(一)被告許順庭就事實一之(一)、(三)、(四)所交付之上開賄
    賂、預備交付之賄賂部分，原判決認係已交付對向共犯之賄
    賂，應依刑法第143 條第2 項規定，於對向共犯所犯投票受
    賄罪為沒收或追徵其價額之從刑宣告，不得於本案依公職人
    員選舉罷免法第99條第3 項規定宣告沒收云云，尚有未洽(
    詳如後述) 。(二)被告許順庭就預備交付賄賂予黃文志之妻、
    表弟部分，與黃文志間有共犯關係；被告許順庭就交付賄賂
    予王仁有投票權之家人4 人部分，與王仁間有共犯關係；被
    告許順庭就預備交付賄賂予洪雅麒有投票權之家人4 人部分
    ，與洪雅麒間有共犯關係；原判決未論及上開共犯關係，亦
    有未合。(三)原判決就被告許順庭預備交付賄賂予黃文志、洪
    雅麒之有投票權之家人之行為，未論以預備交付賄賂罪，已
    有疏漏。(四)原判決就被告許順庭行求許秀香部分，認係犯公
    職人員選舉罷免法第99條第2 項之預備交付賄賂罪，其所持
    之法律見解，核有不當。被告許順庭上訴意旨否認犯行，雖
    無理由，惟原判決既有上開可議之處，自屬無可維持，應由
    本院將原判決關於被告許順庭部分撤銷改判。
五、本院審酌選舉乃民主政治之重要表徵，選民能否依據候選人
    之品行、學識、才能、政見等資料選賢與能，攸關一國政治
    之良窳甚鉅，而賄選足以破壞候選人間之公平競爭，更為敗
    壞選風之主要根源，故世界各民主法治國家莫不懸為厲禁，
    竭力遏止賄選犯罪，被告許順庭企求使候選人蔡武宏順利當
    選，不思以合法方式從事輔選、助選，竟以發放現金直接向
    選民買票之手段為之，足以破壞公平選舉制度，侵蝕民主政
    治基石，並危害應有之正當優質選舉風氣，考量被告許順庭
    受有初中畢業教育程度，曾擔任里長，社會生活經歷豐富，
    本件除自行賄選外，並委託陳建周、盧鴻俊交付賄賂，立於
    支配者之角色，情節較重，犯後否認犯行，態度不佳，惟念
    其賄選之人數尚非眾多，所生危害非巨等一切情狀，量處如
    主文第2 項所示之刑，以資警惕。又被告許順庭所為係犯公
    職人員選舉罷免法第5 章妨害選舉之罪，經本院宣告有期徒
    刑以上之刑，應依同法第113 條第3 項規定，宣告褫奪公權
    如主文第2 項所示。
六、沒收部分：按公職人員選舉罷免法第99條第3 項規定：「預
    備或用以行求期約或交付之賄賂，不問屬於犯人與否，沒收
    之。」此項沒收為刑法第38條沒收之特別規定，採絕對義務
    沒收主義，祇要係預備或用以行求、期約或交付之賄賂，不
    論是否屬於被告所有或已否扣案，茍不能證明已滅失而不存
    在，法院均應宣告沒收，並無自由裁量之餘地。但如其賄賂
    已交付予有投票權之人收受，因收受者係犯刑法第143 條第
    1 項之投票受賄罪，其所收受之賄賂應依同法條第2 項規定
    沒收之，如全部或一部不能沒收時，追徵其價額。故犯投票
    行賄罪者，其已交付之賄賂固應依刑法第143 條第2 項之規
    定，於其對向共犯所犯投票受賄罪之從刑宣告沒收、追徵，
    而毋庸再依上開規定重複宣告沒收。但若對向共犯（即收受
    賄賂者）所犯投票受賄罪嫌，業經檢察官依刑事訴訟法第
    253 條規定為不起訴處分，或依同法第253 條之1 為緩起訴
    處分確定者，則收受賄賂之對向共犯既毋庸經法院審判，其
    所收受之賄賂即無從由法院依刑法第143 條第2 項之規定宣
    告沒收、追徵。至刑事訴訟法第259 條之1 雖規定：檢察官
    依同法第253 條或第253 條之1 為不起訴或緩起訴之處分者
    ，對供犯罪所用、供犯罪預備或因犯罪所得之物，以屬於被
    告者為限，「得」單獨聲請法院宣告沒收。惟其特別限制供
    犯罪所用、供犯罪預備或因犯罪所得之物，必須「屬於被告
    者」，始「得」由檢察官聲請法院宣告沒收，係採相對義務
    沒收主義，與刑法第38條第1 項第2 、3 款及第3 項規定之
    內容相仿，而與前揭公職人員選舉罷免法第99條第3 項規定
    「不問屬於犯人與否」均沒收之，其範圍並不相同。且該法
    條用語既曰「得」，而非曰「應」，則檢察官是否依該條規
    定單獨聲請法院宣告沒收，仍有裁量權。若檢察官未依上述
    規定單獨聲請法院宣告沒收，或不合於上述單獨聲請沒收規
    定之要件而未獲准宣告沒收，則法院自仍應依公職人員選舉
    罷免法第99條第2 項之規定，將犯投票行賄罪者所交付之賄
    賂，於投票行賄罪之本案予以宣告沒收，始符立法本旨（最
    高法院100 年度臺上字第1461號、100 年度臺上字第982 號
    、100 年度臺上字第214 號、99年度臺上字第8236號等刑事
    判決參照）。次按共同正犯預備或用以行求期約或交付之賄
    賂為新臺幣時，因係合併計算，為避免執行時發生重複沒收
    之情形，故各共同正犯之間係採連帶沒收主義，於裁判時應
    諭知被告共同犯罪所得之財物應與其他共同正犯連帶沒收之
    。但若共同正犯預備或用以行求期約或交付賄賂（如現金）
    之全部或一部業經扣案，則該扣案部分之應沒收物既無發生
    重複執行沒收之虞，即無適用共同正犯連帶沒收主義之餘地
    。依公職人員選舉罷免法第99條第3 項規定宣告沒收時，僅
    須對於未扣案部分賄賂諭知共同正犯連帶沒收之旨，而就已
    扣案部分款項逕依上述規定宣告沒收即可，無庸一併諭知與
    其他共同正犯連帶沒收（最高法院98年度臺上字第7877號刑
    事判決參照）。經查：
  (一)扣案之現金38,300元為被告許順庭用以預備、行求及交付之
    賄賂，應依公職人員選舉罷免法第99條第3 項規定宣告沒收
    。另扣案之桌曆1 本，依現有卷證既不能證明係被告許順庭
    供犯罪所用之物，依其性質復不屬於違禁物或其他依法應沒
    收之物，爰不另為沒收之諭知。
  (二)證人洪雅麒人投票受賄犯行業經檢察官為職權不起訴處分確
    定在案，有臺灣高雄地方法院檢察署99年度選偵字第294 號
    不起訴處分書在卷可參( 偵五卷第18頁反面、第19頁) ，檢
    察官並未單獨聲請法院就洪雅麒犯行部分扣案之賄款2,500
    元宣告沒收。該扣案之被告許順庭交付予洪雅麒之2,500 元
    ，係被告許順庭用以交付及預備交付之賄賂，應依上開規定
    ，不問屬於犯人與否，宣告沒收。
  (三)未扣案被告許順庭交付予黃文志之500 元、黃文志所收受預
    備賄選之賄賂1,000 元，係被告許順庭用以交付及預備交付
    之賄賂，應依上開規定，不問屬於犯人與否，宣告沒收。
  (四)未扣案被告許順庭委託陳建周、盧鴻俊交付王仁之500 元，
    係被告許順庭用以交付之賄賂，不問屬於犯人與否，應依上
    開規定宣告與共犯陳建周、盧鴻俊連帶沒收。
  (五)未扣案被告許順庭委託陳建周、盧鴻俊交付予王仁，王仁所
    收受預備賄選之賄賂2,000 元，係被告許順庭用以預備交付
    之賄賂，不問屬於犯人與否，應依上開規定宣告與共犯陳建
    周、盧鴻俊、王仁連帶沒收。
七、同案被告陳國含部分，業經本院於100 年7 月8 日判決上訴
    駁回在案，附此敘明。
據上論結，應依刑事訴訟法第369條第1項前段、第364條、第299
條第1 項前段，公職人員選舉罷免法第99條第1 項、第3 項、第
113 條第3 項，刑法第11條、第28條、第37條第2 項、第47條第
1 項，判決如主文。
本案經檢察官莊榮松到庭執行職務。
中    華    民    國  100     年    10    月    13    日
                 刑事第九庭     審判長法  官  莊秋桃
                                      法  官  田平安
                                      法  官  范惠瑩
以上正本與原本無異。
如不服本判決，應於判決送達後10日內向本院提出上訴狀，其未
敘述理由者，並應於提出上訴狀後10日內向本院補提上訴理由狀
（應附繕本）。
中    華    民    國  100     年    10    月    13    日
                                  書  記  官  戴育婷
附錄本案論罪科刑法條：
公職人員選舉罷免法第99條
對於有投票權之人，行求期約或交付賄賂或其他不正利益，而約
其不行使投票權或為一定之行使者，處3 年以上10年以下有期徒
刑，得併科新臺幣1 百萬元以上1 千萬元以下罰金。
預備犯前項之罪者，處1 年以下有期徒刑。
預備或用以行求期約或交付之賄賂，不問屬於犯人與否，沒收之
。
犯第1 項或第2 項之罪，於犯罪後六個月內自首者，減輕或免除
其刑；因而查獲候選人為正犯或共犯者，免除其刑。
犯第1 項或第2 項之罪，在偵查中自白者，減輕其刑；因而查獲
候選人為正犯或共犯者，減輕或免除其刑。